臺灣苗栗地方法院刑事判決　　　　　　　　95年度訴字第74號
公　訴　人　臺灣苗栗地方法院檢察署檢察官
被　　　告　丙○○
　　　　　　　　　　號
選任辯護人　洪大明律師
上列被告因誣告案件，經檢察官提起公訴（95年度偵字第225 號
）及移送併辦（95年度偵字第1468號），本院判決如下：
    主  文
丙○○意圖他人受刑事處分，向該管公務員誣告，處有期徒刑陸
月。
    事  實
一、丙○○與乙○○前係男女朋友關係，丙○○於兩人交往期間
    陸續向乙○○借款約新臺幣（下同）600 萬元，兩人於民國
    93年10月間分手後，乙○○要求丙○○清償借款，丙○○因
    無力清償，遂於93年10月15日，在乙○○所提出2 紙內容相
    同、金額均為300 萬元之限期償還證明書（起訴書誤載為契
    約書），其中1 張按捺指印，復於同年月30日，簽立金額30
    0 萬元之借據1 紙，並按捺指印，交予乙○○作為借款證明
    。嗣因丙○○迄未清償，乙○○即於93年11月2 日、94年1
    月25日，分別檢附上開限期償還證明書及借據各1 紙，具狀
    向本院聲請核發支付命令，本院以93年度促字第12097 號、
    94年度促字第1098號受理並核發，其中本院93年度促字第12
    097 號支付命令，於同年12月14日送達丙○○，丙○○未於
    法定期間內提出異議，於94年1 月5 日確定；至本院94年度
    促字第1098號支付命令，則經丙○○於法定期間內提出異議
    ，由本院另分94年度訴字第92號清償借款案件審理，嗣經乙○○以暫無訴訟必要為由撤回訴訟。詎丙○○明知上情，為
    脫免債務，竟基於意圖使乙○○受刑事處分之犯意，於94年
    2 月22日委由不知情之洪大明律師為告訴代理人，具狀向有
    偵查權之臺灣苗栗地方法院檢察署誣指乙○○偽造前開2 紙
    限期償還證明書，向本院聲請核發支付命令而行使之，指訴
    乙○○涉有偽造私文書並持以行使罪嫌，嗣經該署偵查終結
    ，認乙○○嫌疑不足，而以94年度偵字第4346號為不起訴處
    分確定。
二、案經臺灣苗栗地方法院檢察署檢察官自動檢舉偵查起訴暨乙○○訴請同署檢察官偵查後移送併辦。
    理  由
壹、證據能力部分
一、被告以外之人於審判外之言詞或書面陳述，除法律有規定者
    外，不得作為證據，刑事訴訟法第159 條第1 項固有明文；
    惟被告以外之人於審判外之陳述，雖不符同法第159 條之1
    至之4 規定，而經當事人於審判程序同意作為證據，法院審
    酌該言詞陳述或書面陳述作成時之情況，認為適當者，亦得
    為證據。又當事人、代理人或辯護人於法院調查證據時，知
    有第159 條第1 項不得為證據之情形，而未於言詞辯論終結
    前聲明異議者，視為有前項之同意，同法第159 條之5 亦定
    有明文。本件當事人於本院準備程序及審判程序中，對於本
    案相關證人於偵查中之證述暨其他相關具傳聞性質之證據資
    料之證據能力，均表示沒有爭執，且迄於言詞辯論終結前亦
    未聲明異議。本院審酌本案證人之陳述及證據資料作成時之
    情況，核無違法取證或其他瑕疵，認為以之作為證據為適當
    ，前述證人於審判外之陳述及相關證據資料，自得做為證據
    。
二、關於測謊鑑定書部分，實務上送鑑單位依刑事訴訟法第208
    條第1 項規定，囑託法務部調查局或內政部警政署刑事警察
    局為測謊檢查，受囑託機關就檢查結果，以該機關名義函覆
    原囑託之送鑑單位，該測謊檢查結果之書面報告，即係受囑
    託機關之鑑定報告，該機關之鑑定報告，形式上若符合測謊
    基本程式要件，包括：經受測人同意配合，並已告知得拒絕
    受測，以減輕受測者不必要之壓力。測謊員須經良好之專業
    訓練與相當之經驗。測謊儀器品質良好且運作正常。受測人
    身心及意識狀態正常。測謊環境良好，無不當之外力干擾等
    要件，即賦予證據能力。復按刑事訴訟法第206 條第1 項規
    定：「鑑定之經過及其結果，應命鑑定人以言詞或書面報告
    」，又法院或檢察官囑託相當之機關鑑定，準用第206 條第
    1 項之規定，同法第208 條亦有明文規定；是鑑定報告書之
    內容應包括鑑定經過及其結果，法院囑託鑑定機關為測謊檢
    查時，受囑託之鑑定機關不應僅將鑑定結果函覆，並應將鑑
    定經過一併載明於測謊之鑑定報告書中，若鑑定報告書僅簡
    略記載檢查結果而未載明檢查經過，既與法定記載要件不符
    ，法院自應命受囑託機關補正，必要時並得通知實施鑑定之
    人以言詞報告或說明，否則，此種欠缺法定要件之鑑定報告
    不具備證據資格，自無證據能力可言（最高法院92年度台上
    字第2282號判決意旨參照）。本院囑託內政部警政署刑事警
    察局對被告及告訴人乙○○行測謊鑑定，該局95年11月15日
    刑鑑字第0950170651號鑑定書，包括測謊鑑定資料表、測謊
    鑑定說明書、測謊圖譜分析量化表、受測人具結書、測謊圖
    譜，且鑑定人蕭志平受有專業之測謊訓練，於實施本件測謊
    前有蒐集調查筆錄、偵查卷宗、受測人前科資料表，而實施
    測謊時環境良好，此有該鑑定書、測謊鑑定資料表、測謊鑑
    定說明書、測謊圖譜分析量化表、受測人具結書、測謊圖譜
    各2 份，及測謊鑑定人蕭志平資歷表1 份在卷可參，該鑑定
    書所附上開資料已詳載鑑定方法及鑑定經過，依上開判決要
    旨所示，該鑑定書形式上符合測謊基本程式要件，自具有證
    據能力，一併敘明。
貳、實體部分
一、訊據被告固坦承有於前揭時間向臺灣苗栗地方法院檢察署具
    狀申告乙○○偽造私文書並持以行使等犯行之事實，惟矢口
    否認有誣告之犯行，辯稱，我並未積欠乙○○債務，限期償
    還證明書上的簽名、指印都不是我親自簽名、按捺，我是在
    睡夢中遭人偷按指印；借據上的簽名也是被剪接；且乙○○
    之資產亦不足以借貸前開6 百萬元之金額，乙○○確有偽造
    文書，我並未誣告云云。經查：
（一）告訴人乙○○於上開時間分別持前揭限期償還證明書及借
      據向本院聲請核發支付命令，經本院裁定後，本院93年度
      促字第12097 號支付命令確定，本院94年度促字第1098號
      支付命令則經被告聲明異議，視為起訴，告訴人乙○○嗣
      又撤回起訴等情，業經本院調閱93年度促字第12097 號、
      94年度促字第1098號民事卷宗核閱無訛；而本件被告對告
      訴人乙○○提起前揭偽造文書告訴乙節，亦有臺灣苗栗地
      方法院檢察署94年發查字第134 號卷內相關資料在卷可稽
      。按「告訴人所訴之事實，若有出於誤會或懷疑有此事實
      而為申告，以致不能證明其所訴之事實為真實，縱被訴人
      不負刑責，而告訴人因缺乏誣告之犯意，亦難成立誣告罪
      ；反之，若以自己親歷之事實，堅指他人有犯罪行為，向
      該管公務員告訴，因非出於誤會或懷疑而係出於故為虛構
      者，即無解於誣告罪之構成」，最高法院著有94年度台上
      字第1578號判決意旨可資參照。從而，本件所應審究者，
      乃被告是否確有積欠告訴人乙○○債務因而在前開限期償
      還證明書及借據上簽名或按捺指印，竟仍對告訴人乙○○
      提起告訴，指訴其偽造文書。
（二）關於被告是否在告訴人乙○○所提出之限期償還證明書、
      借據上按捺指印乙節，告訴人乙○○再提出被告所書寫之
      悔過書1 份以供比對，訊之被告供稱悔過書上之簽名及指
      印確係其親自簽署、按捺等語，檢察官遂將上開3 份文件
      均送請內政部警政署刑事警察局鑑定結果：「送鑑借據、
      悔過書、限期償還證明書上指紋各1 枚，輸入電腦析鑑並
      由人工確認結果，均與本局檔存戴猷明（96年6 月19日改
      名丙○○）指紋卡之右拇指指紋相符。」等情，有該局94
      年12月7 日刑紋字第0940182522號鑑驗書1 份附卷可憑，
      足認卷附限期償還證明書及借據上之指印確係被告之指印
      無疑。被告雖辯稱上開指印係在睡夢中遭人偷蓋云云，然
      本件送鑑書類之指印清楚可鑑，衡情，按捺指印需要一定
      之姿勢及相當程度之力道，被告不可能在睡夢中遭人舉起
      手部用力按捺指印而毫不知覺，且被告辯稱係睡醒後發現
      拇指指印有紅色印泥云云，倘若被告之前曾經發現上開異
      狀，何以未立即質問告訴人乙○○？況其就何時、何地如
      何遭人偷蓋乙節，復未能舉證證明，顯見被告上開辯解係
      屬無稽。
（三）再者，關於上開限期償還證明書及借據上被告之簽名是否
      屬實乙節，被告否認為其所親簽，辯護人則辯護稱：借據
      上之簽名係遭人以裁剪方式將悔過書上被告之簽名剪接套
      用云云，本院遂將上開文件送請法務部調查局鑑定結果：
      「一、甲類（借據）字跡與乙類（悔過書）字跡均係以原
      子筆直接在紙面上運筆書寫而成，且二者之筆劃特徵相同
      ，研判係同一人之筆跡；至於甲、乙類字跡與丙類（限期
      償還證明書）字跡之異同，因丙類字跡書寫過於潦草，其
      體裁式樣與前兩者不一致，故欠難鑑析。二、A 類（借據
      ）指印經檢視未發現有剪接、套印等跡象，且該指印及B
      類（悔過書）指印均與丙○○右拇指指紋相同‧‧四、借
      據紙質與悔過書紙質之螢光反應不同，且由於兩者邊緣及
      裝訂之痕跡並不吻合，故研判兩者應非由同一張紙所裁切
      而成。」等語，有該局95年7 月26日調科貳字第09500340
      960 號鑑定通知書1 份在卷可參，可見借據上被告之姓名
      確係其親自簽署，並非遭裁剪套印；再佐以卷附之悔過書
      ，其中寫有「天生旅程我會好好的去走，金錢債我也希望
      事業有成，來還清，只要我在這世，我想一定會有機會」
      等字句，顯然被告對告訴人乙○○承諾將盡力還清金錢債
      務，堪認本件被告確有因積欠告訴人乙○○債務而在借據
      上簽名及按捺指印，故被告辯稱並未欠債云云，顯與事實
      不符。
（四）又證人即告訴人乙○○於本院審理時具結證稱：「所有的
      錢都是我在出」、「他要做事業或是房租甚麼的，他都開
      口向我要錢」、「（你總共借他多少錢？）6 百萬」、「
      （1 次借還是陸續借？）陸陸續續」、「（陸陸續續怎麼
      會借到6 百萬？）有時候5 萬、10萬，有時候20萬這樣借
      ，他員工的薪水發不出來也是跟我借的，他本人的花費也
      是跟我借的」、「他跟我說叫我幫忙他，跟我一直拿錢」
      、「（你怎麼確定最後的總數是300 萬？）我跟我大嫂陸
      續拿了300 萬，另外的300 萬是我包括跟小孩子拿錢，我
      自己的錢」等語；證人甲○○於本院審理時亦證稱：「從
      89年陸陸續續向我拿了300 萬，她說有急用，可是我沒有
      問她用途」、「她是陸陸續續，有時候50萬，有時候30萬
      、20萬」、「這筆錢我先生不知道」等語，上開證人所證
      借貸之情形大致相符，雖然證人即告訴人乙○○就借貸金
      錢予被告之細節，及向證人甲○○所借貸之細節，前後略
      有出入，惟其等就借貸關係及金額之重要情節證述一致，
      衡情，本件借貸關係（89年至93年）距離本院審理時已逾
      3 年之久，且借貸期間長達4 年，證人即告訴人乙○○、
      證人甲○○難免對借貸細節遺忘；而證人即告訴人乙○○
      當時與被告交往，關係匪淺，則被告在長達4 年之期間向
      其借貸金錢，證人即告訴人乙○○竭盡所能提供資助，並
      非不可能之事，且借貸金額之多寡並無礙於其等間債權債
      務關係之存在；而證人甲○○證述未以書面逐筆詳載借貸
      情形，亦尚與一般社會常情相符，是其2 人在本院之證述
      ，尚屬可採。
（五）至測謊鑑定（polygraph test or lie detector），係依
      一般人在說謊時，會產生遲疑、緊張、恐懼、不安等心理
      波動現象，乃以科學方法，由鑑定人利用測謊儀器，將受
      測者之上開情緒波動反應情形加以紀錄，用以分析判斷受
      測者之供述是否違反其內心之真意而屬虛偽不實。故測謊
      鑑定，倘鑑定人具備專業之知識技能，復基於保障緘默權
      而事先獲得受測者之同意，所使用之測謊儀器及其測試之
      問題與方法又具專業可靠性時，該測謊結果，如就有利之
      供述，經鑑定人分析判斷有不實之情緒波動反應，依補強
      性法則，雖不得作為有罪判決之唯一證據，但非無證據能
      力，仍得供裁判之佐證，其證明力如何，事實審法院有自
      由判斷之職權；反之，若其有利之供述，經鑑定並無任何
      虛偽供述之情緒波動反應，又無其他合法之積極證據足以
      證明該部分之犯罪事實時，即可印證其真實性，非不得為
      有利於受測者之認定，最高法院88年度台上字第2936號判
      決意旨可供參照。本院經被告聲請鑑定，且徵得告訴人乙○○同意後，囑託內政部警政署刑事警察局實施測謊鑑定
      結果：「一、受測人乙○○於測前會談陳述陸續借款600
      萬元給丙○○，結果並無不實反應。二、受測人丙○○於
      測前會談否認向乙○○陸續借款600 萬元，經測試結果呈
      不實反應。」有上開鑑定書在卷可參，而該鑑定書具有證
      據能力已如前述，參酌告訴人乙○○及證人甲○○之證言
      、卷附之相關鑑定資料，均足以佐證被告確曾向告訴人乙○○借貸金錢。是上開測謊鑑定結果，本院認亦可採信，
      被告辯稱並未向告訴人乙○○借貸金錢云云，顯然不實。
（六）綜上所述，被告向告訴人乙○○借貸金錢及積欠債務乙節
      ，確係事實，被告提起偽造文書之告訴顯係出於故為虛構
      ，是其所辯，不足採信。本件事證明確，被告之犯行，洵
      堪認定。
二、核被告所為，係犯刑法第169 條第1 項之誣告罪。被告藉由
    不知情之律師洪大明擔任告訴代理人，為間接正犯。另就檢
    察官以95年度偵字第1468號移送併案部分，雖未據起訴，然
    此部分與起訴之犯罪事實，係屬同一事實，本院自得一併加
    以審究，併予敘明。爰審酌被告未能妥善處理在與告訴人乙○○交往期間所生之債務，明知告訴人乙○○並無如上揭刑
    事告訴狀所載之犯罪事實，竟為逃避債務，具狀捏造事實，
    對告訴人乙○○提出不實之刑事告訴，欲入其於罪，犯罪之
    動機可議，犯罪手段雖然平和，但隱瞞事實而提出告訴之方
    式，動用國家司法公權力，耗費訴訟資源，使告訴人乙○○
    遭受刑事追訴及涉訟之時間、精力浪費，所生損害非輕，且
    犯後始終未能坦認犯行，且迄未與告訴人乙○○達成民事和
    解，犯後態度不佳等一切情狀，量處如主文所示之刑，以資
    懲儆。
據上論斷，應依刑事訴訟法第299 條第1 項前段、刑法第169 條
第1 項，判決如主文。
本案經檢察官洪清秀到庭執行職務。
中　　華　　民　　國　　96　　年　　5 　　月　　15　　日
                  刑事第三庭  審判長法　官  柳章峰
                                    法  官  呂曾達
                                    法  官  林卉聆
以上正本證明與原本無異。
如不服本判決，應於判決送達後10日內向本院提出上訴狀（應抄
附繕本）。告訴人或被害人如對於本判決不服者，應具備理由請
求檢察官上訴，其上訴期間之計算係以檢察官收受判決正本之日
期為準。
                                    書記官  盧俊良
中　　華　　民　　國　　96　　年　　5 　　月　　15　　日
附錄論罪科刑之法條全文：
中華民國刑法第169條第1項
（誣告罪）
意圖他人受刑事或懲戒處分，向該管公務員誣告者，處7 年以下
有期徒刑。
